【裁判字號】    98,上訴,3206
【裁判日期】    981007
【裁判案由】    違反商業會計法等
【裁判全文】
臺灣高等法院刑事判決                98年度上訴字第3206號
上  訴  人  臺灣臺北地方法院檢察署檢察官
被      告  乙○○
上列上訴人因被告違反商業會計法案件，不服臺灣臺北地方法院
98年度訴字第771 號，中華民國98年7 月1 日第一審判決（起訴
案號：臺灣臺北地方法院檢察署98年度偵字第1754號；移送併辦
案號：臺灣士林地方法院98年度偵緝字第837 號），提起上訴，
本院判決如下：
    主  文
上訴駁回。
    理  由
一、公訴意旨略以：被告乙○○係址設臺北市○○區○○街17號
    8 樓隱山有限公司（以下簡稱：隱山公司）之負責人，為稅
    捐稽徵法規定納稅義務人之代表人，且負有據實填載營業人
    銷售額及稅額申報書之義務，為從事業務之人。明知其所經
    營之隱山公司，並未向菲雯企業有限公司（以下簡稱：菲雯
    公司）進貨之事實，竟基於為上開納稅義務人逃漏稅捐及明
    知不實事項而填製會計憑證之概括犯意，於附表所示之民國
    （下同）94年7 月至8 月間某日，連續向菲雯公司取得如附
    表所示不實之統一發票6 紙，金額總計新臺幣（下同）2,18
    4,000 元，並持之填載在其業務上作成之營業人銷售額與稅
    額申報書上，再併同各該統一發票持以向稅捐稽機關申報扣
    抵進項稅額而行使之，並以此不正當之方法逃漏應納營業稅
    額109,200 元，足以生損害於稅捐稽徵機關對於稅捐稽徵核
    課之正確性。因認被告劉彥邵涉犯修正前商業會計法第71條
    第1 款之明知為不實事項而填製會計憑證罪及稅捐稽徵法第
    47條、第41條之公司負責人以不正方法為納稅義務人逃漏稅
    捐罪嫌等語。
二、按犯罪事實應依證據認定之，無證據不得認定犯罪事實；又
    不能證明被告犯罪者，應諭知無罪之判決，刑事訴訟法第15
    4 條第2 項、第301 條第1 項分別定有明文。又事實之認定
    ，應憑證據，如未能發現相當證據，或證據不足以證明，自
    不能以推測或擬制之方法，為裁判基礎；且認定不利於被告
    之事實須依積極證據，苟積極證據不足為不利於被告事實之
    認定時，即應為有利於被告之認定；另認定犯罪事實所憑之
    證據，雖不以直接證據為限，間接證據亦包括在內，然而無
    論直接證據或間接證據，其為訴訟上之證明，須於通常一般
    之人均不致有所懷疑，而得確信其為真實之程度者，始得據
    為有罪之認定，倘其證明尚未達到此一程度，而有合理之懷
    疑存在，無從使事實審法院得為有罪之確信時，即應由法院
    諭知被告無罪之判決（最高法院40年台上字第86號、30年上
    字第816 號、76年台上字第4986號判例同此意旨）。次按刑
    事訴訟法第161 條已於91年2 月8 日修正公布，修正後同條
    第1 項規定：檢察官就被告犯罪事實，應負舉證責任，並指
    出證明之方法。因此，檢察官對於起訴之犯罪事實，應負提
    出證據及說服之實質舉證責任。倘其所提出之證據，不足為
    被告有罪之積極證明，或其闡明之證明方法，無從說服法官
    以形成被告有罪之心證，基於無罪推定之原則，自應為被告
    無罪判決之諭知（最高法院92年台上字第128 號判例亦同此
    意旨）。
三、公訴人認被告劉彥邵涉嫌前揭犯行，無非係以（一）被告之
    供述。（二）臺灣板橋地方法院96年度訴字第1462號判決書
    、隱山公司94年4 月29日變更登記表、被告與甲○○95年9
    月12日協議書、隱山公司95年4 月28日、8 月1 日領用統一
    發票購票證申請書、隱山公司94年1 月至12月營業稅申報書
    、隱山公司94年1 月至12月進銷項憑證明細資料表等，資為
    論據。惟訊據被告堅詞否認涉有上開犯行，辯稱：其於93年
    3 月間，因辦理貸款事宜，透過證人丙○○之介紹認識甲○
    ○，即將隱山公司包括營業登記資料及發票等資料均交付甲
    ○○去辦理銀行貸款事宜，不知隱山公司有向菲雯公司取得
    如附表所示不實之統一發票，以逃漏營業稅之情形等語。經
    查：
（一）被告劉彥邵自94年3 月4 日起至96年10月4 日止，登記為
      隱山公司負責人，且分別於95年4 月26日、同年8 月1 日
      前往財政部臺北市國稅局大同稽徵所領用統一發票；另隱
      山公司於94年7 月至8 月間某日，自菲雯公司取得如附表
      一所示不實之統一發票6 紙，金額總計2,184,000 元，隱
      山公司將此事項填載在營業人銷售額與稅額申報書，再併
      同各該統一發票持以向稅捐稽徵機關申報扣抵進項稅額等
      情，為被告劉彥邵所是認，並有隱山公司94年4 月29日變
      更登記表、隱山公司領用統一發票購票證申請書、隱山公
      司94年1 月至12月營業稅申報書、進銷項憑證明細資料表
      及統一發票6 紙等件（見97年度他字第10287 號卷第22頁
      、第23頁；96年度他字第3461號卷第43頁、第44頁；96年
      度他字第5021號卷第6 頁、第8 頁、第9 頁；95年度他字
      第7512號卷第49頁、第50頁、第52頁至第55頁）在卷可稽
      ，堪認為真實。
（二）另按商業負責人明知為不實之事項而填載會計憑證之罪，
      修正前商業會計法第71條第1 款定有明文，若非「明知」
      系爭統一發票或帳冊填載或記入之銷售事實不實，自不符
      合前開屬犯罪構成要件事實。經查，證人甲○○經多次傳
      拘均未到庭（另甲○○另因涉犯商業會計法等案件經通緝
      中，有其本院被告前案紀錄表在卷可憑），惟據證人丙○
      ○於原審審理時證稱：隱山公司是在93年3 月份，因業務
      上需要，所以遷到臺北市○○區○○街17號8 樓，伊已記
      不得遷入之時間，因當初隱山公司要辦貸款，所以被告與
      伊商量要把公司從臺中遷到臺北，伊即介紹綽號「小丁」
      （即甲○○，但當時不知其本名為甲○○）予被告認識，
      伊忘記當初是何人介紹甲○○給伊認識，但介紹之人有告
      知伊邱志群是專門在幫人辦理貸款，所以伊就介紹甲○○
      幫被告辦理貸款事宜，甲○○原先係按照約定幫被告公司
      貸款，嗣又向被告稱公司要實際營業始能拿到貸款，要求
      被告由其去開立發票，處理公司進出貨問題，並增列公司
      營業項目，後來被告覺得這樣不對，且會有風險，伊就建
      議被告與邱志群簽訂協議書把隱山公司讓渡給甲○○，被
      告於辦理讓渡過程時，就把證件、印鑑等物交給甲○○，
      後來被告聽從伊之建議把隱山公司讓給甲○○。被告原本
      係從事錄音帶等文化事業，有打算營業，但當初市場不好
      ，做不起來，所以需尋求貸款，被告實際上有進出貨，有
      請音樂家製作光碟，也很積極想把光碟賣掉，但被告進貨
      都賣不出去，甲○○見被告東西賣不出去，建議被告可以
      做女性服飾、飾品類之營業項目，不然就拿不到貸款，被
      告並沒有依甲○○之建議做這些事，都是由甲○○處理，
      而且公司也遷離臺北市○○區○○街17號8 樓。而隱山公
      司在臺北市○○區○○街17號8 樓時，在該公司上班之人
      有被告、邱志群，另甲○○偶爾還會帶其助理前來，甲○
      ○當初辦銀行貸款，銀行的人有到隱山公司來看過，表示
      隱山公司發票營業額不夠，無法申請貸款，銀行代表向甲
      ○○及被告表示出貨之營業額要大一點，才有辦法申請貸
      款，當時伊也在場，邱志群於是建議被告做其他非文化類
      之營業項目，大概在隱山公司搬到三重幾個月後，被告就
      離開三重回臺中，偶爾會打電話對伊說公司之事都是由甲
      ○○負責，例如開發票、買賣，把公司業績作大，然後去
      辦貸款等情，伊聽聞後覺得不妥，因被告並非實際營業之
      人，但被告是公司之掛名負責人，最後還是要由被告負責
      ，這對被告很不利，被告無法判斷外面之商業行為。至於
      統一發票是被告所領取，領完之後在伊面前將發票及公司
      大小章交給甲○○等語（見原審卷第26頁反面至第28頁）
      ，核與被告所辯情節大致相符。顯見被告並無實際經營隱
      山公司，因辦理貸款事宜而將公司統一發票及大小章均交
      由甲○○，甲○○即藉擴大業績之名，開立發票、製造買
      賣假象，以圖取得貸款，足認如附表所示不實之統一發票
      6 紙應係甲○○自菲雯公司所取得，被告將其領取之統一
      發票及公司大小章交給甲○○之目的，僅單純為了公司貸
      款因而聽從甲○○之建議所為，且無證據證明係被告向菲
      雯公司取得如附表所示不實之統一發票6 紙，亦無證據可
      認被告對於系爭如附表所示不實之統一發票6 紙之真實與
      否有所認識，基於「罪疑利益歸於被告」之原則，自應認
      被告對於菲雯公司取得如附表所示不實之統一發票6 紙之
      不實事項而填製會計憑證等情，並無認識。又刑法第215
      條所謂業務上登載不實之文書，乃指基於業務關係，明知
      為不實之事項，而登載於其業務上作成之文書而言。準此
      ，被告對於自菲雯公司取得如附表所示不實之統一發票6
      紙之不實事項，進而填製會計憑證等情，既不知悉，已如
      前述，而隱山公司之營業事項皆由甲○○負責，則該公司
      持之填載在其業務上作成之營業人銷售額與稅額申報書上
      ，再併同各該統一發票持以向稅捐稽機關申報扣抵進項稅
      額而行使等情，亦難認被告有所認識，自無以刑法第216
      條、第215 條相繩之理，附此敘明。
（三）按稅捐稽徵法第41條，係結果犯，故無處罰未遂犯之規定
      ，必納稅義務人使用欺罔之手段為逃漏稅捐之方法並因而
      造成逃漏稅捐之結果，始屬相當（最高法院70年度台上字
      第2842號判決同此意旨）。虛設行號本身無銷貨之事實，
      而營業稅之課徵係針對營業行為，虛設行號既無營業行為
      ，自不能課徵營業稅，且因實際上完全無營業行為，亦無
      營利所得可言，因此均無本身逃漏稅捐之問題。經查，本
      件隱山公司於93年9 月至95年12月31日為虛設行號一節，
      有財政部臺北市國稅局97年11月10日財北國稅審三字第09
      70255835號刑事案件移送書及財政部臺北市國稅局查緝案
      件稽查報告書各1 件在卷可查（見97年度他字第4168號卷
      第1 頁至第9 頁），復依財政部78年8 月3 日臺財稅字第
      780195193 號函釋規定，營業人無銷貨事實出售統一發票
      牟取不法之利益，非屬營業稅課徵之標的，免予課徵營業
      稅，揆諸前開說明，隱山公司前開購入不實發票之行為，
      難認有何逃漏稅捐之行為，且尚無其他積極證據可認被告
      有何使該公司逃漏任何稅捐之事實，亦無從為被告不利之
      認定。
（四）綜上所述，本件依據公訴人所提出之前開證據不足以證明
      被告有何公訴意旨所指之犯行。此外，復查無其他積極之
      證據足以證明被告有何明知為不實事項而填製會計憑證及
      公司負責人以不正方法為納稅義務人逃漏稅捐等之行為，
      揆諸前開說明，不能證明被告犯罪，自應為被告無罪之諭
      知。
四、原審以不能證明被告犯罪，而判決被告無罪，其認事用法，
    並無違誤，檢察官上訴意旨，以：起訴書所載被告所涉之法
    條，雖僅為修正前之商業會計法第71條第1 款之填製不實會
    計憑證罪、稅捐稽徵法第47條、第41條之公司負責人以不正
    方法為納稅義務人逃漏稅捐罪嫌，然依其起訴書犯罪事實欄
    已載明：劉彥邵為隱山公司負責人，明知其所經營之隱山公
    司，並未向菲雯公司進貨之事實，竟基於為隱山公司逃漏稅
    捐及明知不實事項填製會計憑證之概括犯意，於94年7 月至
    8 月間某日，連續向菲雯公司取得如附表一所示之不實統一
    發票6 紙，金額218 萬4 千元，並持之填載在業務上作成之
    營業人銷售額及稅額申報書上，再併同各該統一發票持以向
    稅捐稽關申報扣抵進項稅額而行使之，並以此不正當之方法
    逃漏應納營業稅10萬9,200 元，足以生損害於稅捐稽徵機關
    對於稅捐稽徵核課之正確性等情。則被告在業務上製作之營
    業人銷售額及稅額申報書上，登載向菲雯公司進貨並扣抵銷
    售額，復持該不實之營業人銷售額及稅額申報書向稅捐機關
    申報扣抵進項稅額，乃另涉刑法第216 條、第215 條之行使
    業務上登載不實文書等罪嫌（最高法院97年度台上字第6355
    號判決可資參照），業經檢察官起訴，原審判決就上情未予
    斟酌研求，遽行判決，尚嫌速斷云云。惟查，如前所述，本
    件難認被告有何明知為不實事項而填製會計憑證及公司負責
    人以不正方法為納稅義務人逃漏稅捐等之行為，又隱山公司
    營業之事項皆由甲○○負責，被告對於該公司持以填載在其
    業務上作成之營業人銷售額與稅額申報書上，再併同各該不
    實之統一發票等件持以向稅捐稽機關申報扣抵進項稅額而行
    使等情難認有所認識，被告自無成立刑法第216 條、第215
    條之罪。綜上所述，檢察官執前事由提起本件上訴，並無理
    由，應駁回之。
五、至臺灣士林地方法院檢察署98年度偵緝字第837 號移送併辦
    意旨略以：被告劉彥邵擔任隱山公司負責人，為稅捐稽徵法
    之納稅義務人及商業會計法之商業負責人，竟基於填製不實
    會計憑證及幫助他人逃漏稅捐之犯意，明知隱山公司與宇威
    多媒體製作有限公司等公司行號並無進貨、銷貨之實際交易
    事實，自93年9 月1 日起至95年12月31日止，向宇威多媒體
    製作有限公司等營業人取得不實之統一發票，共計326 紙，
    金額共計1 億390 萬9,244 元，做為會計上之進項憑證，另
    開立不實之隱山公司統一發票386 紙，金額共計8,932 萬9,
    679 元，交付統傑有限公司等營業人充當進貨憑證使用，被
    告並將上開不實之發票資料填製會計憑證並記入帳冊以應付
    查核。統傑有限公司等公司於取得虛開之發票後並持之申報
    扣抵銷項稅額，幫助他人逃漏營業稅共計446 萬6484元，足
    生損害於稅捐稽徵機關對於稅捐稽徵之正確性，因認被告涉
    犯稅捐稽徵法第43條第1 項之幫助逃漏稅捐及商業會計法第
    91條第1 款之填載不實會計憑證等罪嫌，而與上開起訴之犯
    罪事實有修正前刑法連續犯之裁判上一罪關係，為法律上同
    一案件，爰移送併案審理等語。惟本案起訴部分應為被告無
    罪之諭知，已如前述，即與併辦部分不生任何裁判上一罪或
    實質上一罪之法律上同一案件關係，是前開併辦部分即非法
    院審理範圍之內，應退回檢察官另為適法之處理，附此敘明
    。
據上論斷，應依刑事訴訟法第368 條，判決如主文。
本案經檢察官洪泰文到庭執行職務。
中    華    民    國    98    年    10    月    7     日
                  刑事第十四庭審判長法  官  陳志洋
                                    法  官  梁耀鑌
                                    法  官  謝靜恒
以上正本證明與原本無異。
如不服本判決，應於收受送達後10日內向本院提出上訴書狀，其
未敘述上訴之理由者並得於提起上訴後10日內向本院補提理由書
（均須按他造當事人之人數附繕本）「切勿逕送上級法院」。
                                    書記官  陳珮茹
中    華    民    國    98    年    10    月    7     日
附表：
┌──┬────┬────┬─────────┬─────────┐
│編號│銷項公司│發票日期│發票字軌號碼      │銷售金額（新臺幣）│
│    │        │（民國）│                  │                  │
├──┼────┼────┼─────────┼─────────┤
│ 一 │菲雯企業│九十四年│ＧＵ0000000│四十萬五千元      │
│    │有限公司│七月八日│一                │                  │
├──┼────┼────┼─────────┼─────────┤
│ 二 │同上    │九十四年│ＧＵ0000000│三十萬六千元      │
│    │        │七月十一│二                │                  │
│    │        │日      │                  │                  │
├──┼────┼────┼─────────┼─────────┤
│ 三 │同上    │九十四年│ＧＵ0000000│十五萬三千元      │
│    │        │七月十三│四                │                  │
│    │        │日      │                  │                  │
├──┼────┼────┼─────────┼─────────┤
│ 四 │同上    │九十四年│ＧＵ0000000│四十萬元          │
│    │        │七月十五│五                │                  │
│    │        │日      │                  │                  │
├──┼────┼────┼─────────┼─────────┤
│ 五 │同上    │九十四年│ＧＵ0000000│五十六萬元        │
│    │        │七月二十│六                │                  │
│    │        │日      │                  │                  │
├──┼────┼────┼─────────┼─────────┤
│ 六 │同上    │九十四年│ＧＵ0000000│三十六萬元        │
│    │        │八月一日│九                │                  │
├──┴────┴────┴─────────┴─────────┤
│                                            總計二百十八萬四千元│
└────────────────────────────────┘


司法院資訊處製作；財團法人民間司法改革基金會備份。
